【裁判字號】    95,台上,2855
【裁判日期】    951214
【裁判案由】    確認本票債權不存在
【裁判全文】
最高法院民事判決            九十五年度台上字第二八五五號
上  訴  人  甲○○
訴訟代理人  丁志達律師
被 上訴 人  乙○○
                    之5
上列當事人間請求確認本票債權不存在事件，上訴人對於中華民
國九十四年二月十七日福建高等法院金門分院第二審判決（九十
二年度上字第四號），提起上訴，本院判決如下：
    主  文
上訴駁回。
第三審訴訟費用由上訴人負擔。
    理  由
本件原審以：上訴人積欠訴外人黃心富、黃雄飛、黃清海、吳天
友、何進福、黃建川及阿嬌等七人（下稱黃心富等七人）各如原
判決附表（下稱附表）二所示本票面額之債務，依序以上訴人對
於黃心富等七人（阿嬌部分為其配偶黃聖逖）之金門縣金沙鎮沙
美車站後南側地段商店、住宅工程（下稱系爭工程）中 D12、B1
及B2、C2、B10、D13、C5及C6、B7房屋部分工程款抵銷等情，為
兩造所不爭執，且如附表二所示之本票票號為連號，發票日均為
民國八十八年六月十六日，應係一次簽發，而在發票日前之到期
日，參以系爭工程之黃雄飛及何進福付款紀錄，黃雄飛於八十七
年七月二十九日抵銷新台幣（下同）四十二萬元，何進福於八十
七年一月五日前有票款六十九萬元，則為黃心富等七人主張抵銷
之日期，由是以觀，堪認如附表二所示之本票，係上訴人先會算
確定其積欠黃心富等七人債務之金額，同意與上開工程款抵銷後
，於八十八年六月十六日所簽發，但因該等本票發票日在到期日
之後，上訴人乃於八十九年六月二十九日重新簽發與之面額相同
如附表一所示之本票予被上訴人。又上訴人積欠黃心富等七人之
債務，既於上訴人簽發如附表二所示之本票予被上訴人收執前，
已經抵銷歸於消滅，被上訴人即無轉交該等本票予黃心富等七人
，以清償上訴人之前積欠黃心富等七人債務之可能及必要。故上
訴人主張如附表一、二所示之本票，係其委由被上訴人轉交予黃
心富等七人，以清償上訴人積欠彼等債務之用云云，不足採取，
而被上訴人抗辯該等本票係上訴人交由被上訴人收執，並非要轉
交予黃心富等七人，則為可採。上訴人承攬系爭工程時，既因資
金不足，須向被上訴人借票支付廠商之材料費用，再由被上訴人
向定作人（含黃心富等七人）收取工程款以給付借票之票款，則
被上訴人自有向黃心富等七人收取系爭工程款之權利。惟上訴人
卻同意系爭工程款與其對於黃心富等七人所負之債務為抵銷，致
被上訴人未能取得該部分工程款，上訴人乃簽發如附表二所示之
本票抵付，嗣因該等本票發票日在到期日之後，又重新簽發如附
表一所示之本票，而上訴人主張被上訴人收取之工程款足以支付
借票金額，由系爭工程果有盈餘，衡情應無由被上訴人主持系爭
工程相關會議之理，且上訴人亦無須簽發如附表二所示之本票予
被上訴人等情以觀，既不足採，則被上訴人取得如附表一所示之
本票即非無法律上原因。從而上訴人以其與被上訴人間無債權債
務關係，基於票據法第十三條之規定，請求確認被上訴人對如附
表一所示之本票債權不存在，於法無據，不應准許，為其心證之
所由得。並說明兩造其餘攻擊防禦方法無礙前開判決結果，因而
維持第一審所為上訴人敗訴之判決，駁回其上訴，經核於法並無
違誤。查被上訴人本有向黃心富等七人收取系爭工程款之權利，
但因上訴人同意如附表二所示金額之工程款與其對於黃心富等七
人所負之債務為抵銷，致被上訴人未能收取該部分工程款，既為
原審確定之事實，則被上訴人因此取得如附表二所示之本票，即
非無法律上原因，故不論該等本票係自上訴人或黃心富等七人處
取得，均與判決結果不生影響。上訴論旨，指摘原判決不當，聲
明廢棄，非有理由。
據上論結，本件上訴為無理由。依民事訴訟法第四百八十一條、
第四百四十九條第一項、第七十八條，判決如主文。
中    華    民    國  九十五  年   十二   月   十四   日
                      最高法院民事第六庭
                          審判長法官  許  朝  雄
                                法官  謝  正  勝
                                法官  鄭  玉  山
                                法官  吳  麗  女
                                法官  袁  靜  文
      本件正本證明與原本無異
                                      書  記  官
中    華    民    國  九十五  年   十二   月  二十六  日
                                                Ａ


司法院資訊處製作；財團法人民間司法改革基金會備份。
